臺灣士林地方法院民事判決
　　　　　　　　　　　　　　　　　　　108年度訴字第335號
原      告  潘才華即潘才俊、詹秀梅、詹春雄、詹武雄、詹哲
            雄、黃金岳、陳玫燕、黃蕭瓊女、黃子鈞即黃榜
            順、黃榜正、黃麗薰 、黃麗娟、黃榜煌、黃湘庭
            、黃廖玉香、詹政雄、詹名昌、吳桂花、陳進財
            、邱陳秀美、凃志強、陳淑娥、林秀芬、林宥褓
            之承當訴訟人
訴訟代理人  楊進興律師  
被      告  黃清聰  
            王麗華  
上二人共同
訴訟代理人  黃丁風律師
被      告  林貴清  
訴訟代理人  潘辛柏律師
被      告  蘇敬婷  
            蘇羽千  
            劉妙貞  
            劉瑞恒  
            劉瑞彥  
            劉瑞翰  

上列當事人間請求終止地上權等事件，本院於民國111年8月5日
言詞辯論終結，判決如下：
    主  文
兩造間就原告所有坐落新北市○○區○○段0000地號土地如附表所示
之地上權關係應予終止。
被告應將前項地上權登記塗銷。
原告其餘之訴駁回。
訴訟費用由被告負擔百分之十一，餘由原告負擔。
原告假執行之聲請駁回。　　
    事實及理由
壹、程序部分：
    被告蘇敬婷、蘇羽千、劉妙貞、劉瑞恒、劉瑞彥、劉瑞翰經
    合法通知，無正當理由未於言詞辯論期日到場，核無民事訴
    訟法第386條所列各款之情形，爰依原告之聲請，由其一造
    辯論而為判決。　　
貳、實體部分：
一、原告主張：
  ㈠坐落新北市○○區○○段0000地號土地（重測前臺北縣○○鎮○○段○
    ○○段000地號，下稱系爭土地）現為原告所有。系爭土地前
    於民國38年10月25日設定登記地上權，權利人為訴外人蘇玉
    葉(1/2)、黃永勝(1/2)，存續期限：無定，設定權利範圍為
    13坪6合1勺3才（約45平方公尺），設定義務人：空白。黃
    永勝之地上權(1/2)於78年1月23日贈與登記予被告王麗華；
    蘇玉葉之地上權(1/2)後由被告黃清聰、林貴清、蘇敬婷、
    蘇羽千、劉妙貞、劉瑞恒、劉瑞彥、劉瑞翰共同繼承（現在
    權利情形如附表所示，下稱系爭地上權）。
  ㈡系爭土地前經臺灣高等法院以106年度上易字第415號判決應
    予變價分割確定在案，系爭地上權未予終止並塗銷，將影響
    系爭土地整體合理利用之價值。查系爭地上權當初設定登記
    原因乃是依臺灣省政府38年11月3日府綱地甲字第01981號代
    電頒「臺灣省各縣市辦理單獨聲請地上權設定登記應注意事
    項」行政命令，由地上權人片面辦理，未會同土地所有權人
    ，該行政命令根本無法律授權，亦未經地主同意，適法性顯
    有問題，不符公平正義。且系爭地上權設定範圍僅45平方公
    尺，確切位置如何不明，亦無地政機關資料可稽。另蘇玉葉
    原在系爭土地上雖有汐止區中正段152建號即門牌號碼為「
    智慧里13號」建物（下稱152號建物），然依土地謄本所示
    ，該建物為磚石造，自38年迄今，應已不存在，或已極為老
    舊，房屋正常使用年限已屆滿，而系爭土地現固有未辦理保
    存登記、如附圖一（即104年11月11日新北市汐止地政事務
    所複丈成果圖）所示占用1581(1)、 1581(2)、1581(3)部分
    之門牌號碼新北市○○區○○路000號（事實上處分權人為被告
    王麗華，下稱311號建物）及同區汐萬路一段20號建物（事
    實上處分權人為被告黃清聰、林貴清、蘇敬婷、蘇羽千、劉
    妙貞、劉瑞恒、劉瑞彦、劉瑞翰，下稱20號建物），但與15
    2號建物無論是建築材料、式樣、附屬建物均不相符，顯為
    事後所重建，與系爭地上權設定時無何關連。斟酌系爭地上
    權未定有期限、成立之目的、建築物種類性質及利用狀況等
    情形，應認為其使用目的已不存在，而地主每年仍須負擔沈
    重之地價稅，地上權人則坐享利益，使用了多年又擅自擴充
    使用面積，亦未負擔分文租金，依民法第833條之1規定意旨
    ，自應准許終止系爭地上權，以維地主之權益。又系爭地上
    權既准予終止，依民法第767條規定自應准許塗銷地上權登
    記，以符法制。
  ㈢系爭地上權既應予終止及塗銷，則系爭土地上現狀房屋即311
    號建物及20號建物已屬無權占有系爭土地，爰依民法第767
    條規定請求被告拆屋還地。
  ㈣退步言之，如認系爭地上權仍不能准予終止，則備位依民法
    第833條之1規定，仍請酌定地上權之存續期間，又因系爭地
    上權已存續70餘年，而未繳納地主分文租金，且其上房屋極
    為老舊，使用年限早已屆滿，不宜再訂定較長之存續期間，
    以資衡平，原告主張至多應訂為3年。另依民法第835條之1
    規定，請求鈞院酌定租金，衡酌系爭土地申報地價為每平方
    公尺新臺幣（下同）11,280元，311號建物及20號建物占用
    系爭土地面積合計88平方公尺（如附圖一所示），總地價為
    992,640元，則依年息10％計算，請求酌定租金為每年99,264
    元。
  ㈤聲明為：
    1.先位聲明：
　　　①被告就系爭地上權准予終止。
　　　②被告應將系爭地上權登記予以塗銷。
　　　③被告應將座落系爭土地上之房屋（如附圖一所示，1581(
        1)部分面積12平方公尺，1581(2)部分面積50平方公尺
        ，1583(3)部分面積26平方公尺）拆除，返還土地予原
        告。
　　　④上開第③項聲明，願供擔保請准宣告假執行。　　
    2.被告就系爭地上權定其存續期間為3年。並酌定其地租為
      每年99,264元。
二、被告則分別以下列情詞置辯：
  ㈠被告蘇敬婷、蘇羽千：同意終止系爭地上權。　　
  ㈡被告王麗華、黃清聰、林貴清則辯以：
　　⒈系爭地上權及系爭土地使用情形：
　　　①光復初期辦理建物第一次登記時，其上有建物之土地為
        共有，或建物與其基地不同一人所有，依臺灣省政府令
        頒「臺灣省各縣市辦理土地登記有關一、建築改良物登
        記補充要點」規定，應同時辦理地上權登記；又臺灣省
        政府38年11月3日府綱地甲字第01981號代電頒「臺灣省
        各縣市辦理單獨聲請地上權設定登記應行注意事項」規
        定，地上權得由使用人單獨申請登記。職此，蘇玉葉依
        上開規定於38年10月25日辦理152號建物總(第一次）登
        記，同日，由使用人（蘇玉葉、黃兩勝）單獨辦理系爭
        地上權登記（按建物總登記面積90.01平方公尺，使用
        土地面積應相同，登記地上權面積亦應相同，惟僅登記
        面積13坪6合1勺3才、折約45平方公尺地上權，究竟是
        部分漏登記？抑或「亭仔腳」不得登記？原因不明；又
        黃兩勝雖無建物，然應為漏記，且黃兩勝亦非不可將系
        爭地上權(1/2)提供予蘇玉葉使用）。
　　　②蘇玉葉與黃兩勝將152號建物隔成2間，分開各自使用，
        隔間情形如附圖二所示，蘇玉葉使用面向汐萬路之「乙
        」部分建物，黃兩勝使用面向中正路之「甲」部分建物
        。嗣被告王麗華受贈取得黃兩勝之系爭地上權(1/2)及
        附圖二「甲」部分建物；蘇玉葉之系爭地上權(1/2)及
        附圖二「乙」部分建物事實上處分權由被告黃清聰、林
        貴清、蘇敬婷、蘇羽千、劉妙貞、劉瑞恒、劉瑞彥、劉
        瑞翰8人繼承公同共有，「乙」部分建物目前由被告黃
        清聰分管使用。
　　　③被告王麗華就分管使用311號建物，與被告黃清聰就分管
        使用20號建物，均按年給付「地上權」租金或「租賃」
        租金予土地所有人（訴外人詹金條家族7/10、訴外人黃
        玉英家族3/10）。
　　⒉45平方公尺之系爭地上權上有152號建物，符合在他人土地
      上有建築物為目的而使用其土地之地上權要件，且法無禁
      止地上權人將土地出租或提供他人使用之規定，黃兩勝將
      系爭地上權(1/2)提供予蘇玉葉使用，不影響系爭地上權
      成立及存在效力。311號建物與20號建物既係自152號建物
      分管而得，152號建物又為系爭地上權之標的房屋，上開
      房屋養護得宜，屋況良好，被告王麗華、黃清聰仍有使用
      311號建物、20號建物之需要，堪認系爭地上權之成立目
      的尚存在。況地上物縱使滅失，地上權並不消滅，縱認31
      1號建物、20號建物與152號建物主要建材不同，即有將磚
      造牆柱更換為鋼筋混凝土牆柱，或補強增加鋼筋混凝土梁
      ，或更換修繕屋頂，甚或將原亭仔腳（騎樓）改為室內使
      用等，此乃蘇玉葉與黃兩勝或被告王麗華、黃清聰維護使
      用152號建物之方法，乃地上權人為履行使用地上權之目
      的，系爭地上權並不當然消滅。依增訂民法第833條之1之
      規定終止地上權係屬對於人民財產權之剝奪，而物權施行
      法第13條之1規定，溯及既往更應審慎為之，倘非地上權
      之存在明顯破壞物之經濟使用，自不許嗣後任意終止合法
      之地上權，以貫徹憲法保障財產權之意旨。至地上權存在
      之事實，雖致土地所有權與使用權難以合一，然此並非民
      法第833條之1之立法所欲解決之目的，仍非不得斟酌法律
      其他規定另為解決，並非僅有以剝奪人民財產權方式消滅
      地上權。再者，設定地上權建築房屋與租用基地建築房屋
      固有不同，然就其「使用土地建築房屋」，兩者實相類似
      ，依土地法第103條之規定，可知租用建築房屋基地者，
      非有土地法第103條之情形，出租人不得收回土地，而土
      地法為民法特別規定，且物權效力具公示外觀，拘 束力
      較債權強烈，基於舉輕以明重原則，若地上權人無違反土
      地法第103條之規定，原告不得主張回收系爭土地。故原
      告請求終止及塗銷系爭地上權，顯無理由。
　　⒊至其餘45平方公尺建物部分，系爭土地全體共有人（「詹
      家」7/10與「黃家」3/10）每年分別向被告王麗華、黃清
      聰收取使用面積89.937平方公尺之土地租金，即被告王麗
      華、黃清聰對系爭土地所有人間有租地建屋關係，被告王
      麗華、黃清聰依不定期租賃法律關係使用系爭土地，並非
      無權占有，訴外人潘才俊係於109年12月16日因拍定登記
      取得系爭土地所有權，嗣信託登記予原告，前述租地建屋
      法律關係對原告仍生效力，其自不得主張被告王麗華、黃
      清聰無權占有。又被告王麗華、黃清聰既係租用建築房屋
      之基地，依土地法第103條規定，原告亦不得收回，故原
      告請求拆屋還地，並無理由。
　　⒋另備位聲明部分，被告王麗華、黃清聰已將土地租金支付
      予地主，原告重複請求給付租金，依法無據，請求酌定地
      租每年99,264元，亦無必要。縱認原告此部分請求為有理
      由，原告主張以土地申報地價之10％計算租金，比例顯然
      過高，應以5％計算為宜。
　　⒌聲明為：
　　　①原告之訴駁回。
      ②如受不利判決，願供擔保請准宣告免為假執行。
  ㈢其餘被告未於言詞辯論期日到場，亦未提出書狀作何聲明或
    陳述。    
三、得心證之理由：
  ㈠原告先位之訴，依民法第833條之1、第767條請求終止及塗銷
    系爭地上權，是否有理由？
　　⒈按地上權未定有期限者，存續期間逾20年或地上權成立之
      目的已不存在時，法院得因當事人之請求，斟酌地上權成
      立之目的、建築物或工作物之種類、性質及利用狀況等情
      形，定其存續期間或終止其地上權，此觀民法第833條之1
      規定甚明。考其立法意旨係地上權雖未定有期限，但非有
      相當之存續期間，難達土地利用之目的，不足以發揮地上
      權之社會機能。又因科技進步，建築物或工作物之使用年
      限有日漸延長趨勢，為發揮經濟效用，兼顧土地所有人與
      地上權人之利益，爰明定土地所有人或地上權人均得於逾
      20年後，請求法院斟酌地上權成立之目的、建築物或工作
      物之各種狀況而定地上權之存續期間；或於地上權成立之
      目的不存在時，法院得終止其地上權。又依同法物權編施
      行法第13條之1規定，上開條文於修正施行前未定有期限
      之地上權，亦適用之。準此，法院依上開規定，決定存續
      期間或准否終止地上權，自應就地上權成立之目的是否尚
      存在、建築物或工作物之種類、性質及利用狀況是否合於
      原約定之使用方法等情狀綜合觀察，俾判斷地上權人就土
      地之利用，是否符合土地最大利用效益。
　　⒉查系爭地上權係於38年10月25日，由蘇玉葉、黃兩勝依臺
      灣省政府38年11月3日府綱地甲字第01981號代電頒「臺灣
      省各縣市辦理單獨聲請地上權設定登記應行注意事項」規
      定，單獨申請登記，權利範圍13坪6合1勺3才，未定存續
      期限，嗣黃兩勝之系爭地上權(1/2)於78年1月23日贈與登
      記予被告黃麗華；蘇玉葉之系爭地上權(1/2)由被告黃清
      聰、林貴清、蘇敬婷、蘇羽千、劉妙貞、劉瑞恒、劉瑞彥
      、劉瑞翰8人繼承公同共有等情，為兩造所不爭執（見本
      院卷一第116頁、第132頁、第159頁、卷四第129頁、卷五
      第8-9頁、卷六第211頁），合先敘明。
　　⒊蘇玉葉固於同日申請152號建物建物總（第一次）登記，而
      或可認152號建物或與系爭地上權之設定有關。惟依152號
      建物之謄本可知，152號建物總面積為90.01平方公尺（包
      含一層45.01平方公尺、騎樓45.01平方公尺）（見本院10
      7年度湖調字第291號卷【下稱湖調字卷】第54頁），對照
      系爭地上權設立範圍為45平方公尺（見湖調字卷第22頁）
      ，未能明確並對應系爭地上權之位置範圍。經函詢新北市
      汐止地政事務所函覆：本案建物及其基地地上權登記當時
      之法令規定未為建物測量及地上權位置勘測，爰無從提供
      旨揭建物及設定於其坐落土地之地上權相關位置套繪圖籍
      。若需進行地上權位置勘測時，依辦理土地複丈與建物測
      量補充規定第74條規定，須由地上權人會同土地所有權人
      就實際使用位置領丈認定，或如土地所有權人拒不到場，
      得由地上權人指界，倘勘測結果與地上權登記面積一致，
      始得核發地上權位置成果圖（見本院卷五第242-243頁）
      ，惟本件兩造所指繪之地上權範圍並不一致且差距甚大（
      見本院卷六第19頁、第20頁），在無其他證據資料足佐前
      ，實難認定系爭地上權之位置範圍。是若認系爭地上權不
      應終止而仍予存續，將使權利義務關係趨於模糊、複雜，
      實非適當。　　　
　　⒋再者，按民法第841條規定：地上權不因建築物或其工作物
      之滅失而消滅，係指約定有地上權存續期間者，期間屆滿
      前，縱地上之建築物或工作物滅失，地上權不受影響，依
      然存續；或未約定地上權存續期間者，依地上權約定存在
      於地上之建築物或工作物，非因自然因素滅失者（如失火
      、外力毀壞等），其地上權亦不因而消滅等情形而言。倘
      當事人間並無第一次之建築物或工作物自然滅失後，仍可
      為第二次建築物或工作物建置之合意，復無地上權存續期
      間之約定，則建築物或工作物自然滅失後，尚無上開規定
      之適用，始符當事人間設定地上權之目的及法意。倘未定
      有期限之地上權設定之始，並無容任第一次建置之建築物
      或工作物因老舊汰新，重為第二次以後建置之目的，該以
      地上權建置之建築物或地上物因經時老舊，其存在及利用
      現狀已不合土地之經濟價值，亟待更新利用方式，俾利土
      地之最大效益利用，即與民法第833條之1規定相符（最高
      法院105年度台上字第163號判決要旨可參）。經本院送請
      臺灣省結構工程技師公會鑑定152號建物與311號建物、20
      號建物是否為同一建築物，鑑定報告認定：311號建物主
      要建材非屬磚造，依構造類別及主要建材種類研判，與15
      2號建物登載之主要建材不同，研判非屬同一棟建築物；2
      0號建物主要建材非屬磚造，B區二層為增建為鋼造，與15
      2號建物登載之樓層數及主要建材不同，研判非屬同一棟
      建築物（臺灣省結構工程技師公會110年2月22日台省結技
      鑑字第2965號鑑定報告書第5-6頁，附卷外放），是被告
      王麗華、黃清聰辯稱：辯稱：目前分管情形係被告王麗華
      使用附圖二「乙」部分建物、被告黃清聰使用附圖二「甲
      」部分建物，合計88平方公尺，與152號建物具同一性云
      云，已難採信。又原告既否認系爭地上權最初設定時當事
      人間有「第一次之建築物或工作物自然滅失後仍可為第二
      次建築物或工作物建置」之合意，且依被告自陳，系爭地
      上權當初係由蘇玉葉、黃兩勝單獨申請登記，已如前述，
      自難認當事人間有上開合意，則若任系爭地上權繼續存續
      ，尚難認符合當事人間設定地上權之目的及法意。
　　⒌另依被告黃清聰於110年3月11日履勘期日，於本院訊問最
      早房屋係作何用時陳稱：黃兩勝賣包子，蘇玉葉住家用等
      語（見本院卷五第168頁），對照被告所陳：被告王麗華
      管理之311號建物部分目前出租予三元興業公司使用，被
      告黃清聰管理之20號建物目前出租予鵝肉周使用等語（見
      本院卷六第220頁），可見系爭土地上之房屋之使用情形
      ，由自身使用之所需改為出租營利，已與系爭地上權設定
      時大不相同。復由李林國際不動產估價師事務所111年4月
      1日不動產估價報告書所載：111年2月19日之311號建物建
      物總價為1,665,428元，20號建物建物總價為221,985元（
      見該估價報告書第3頁，附卷外放），互核系爭土地共133
      平方公尺，111年1月公告土地現值為每平方公尺73,100元
      （見本院卷八第9頁），可認系爭土地及其上建物之價值
      相差甚鉅。綜合上情，衡酌系爭地上權未定期限，亦未定
      租金，若使土地所有權人繼續忍受無法就土地使用收益之
      不利益，於土地所有權人及地上權人雙方間利益之衡量上
      即有失衡之虞。故認原告請求終止系爭地上權為有理由。
      本院既已肯認原告終止系爭地上權之請求，該地上權登記
      續存於系爭土地，亦有礙原告就系爭土地所有權之圓滿，
      故原告依民法第767條第1項規定，請求被告將之塗銷，亦
      有理由，應予准許。
  ㈡原告依民法第767條規定請求被告拆除系爭土地上之房屋（如
    附圖一所示，1581(1)部分面積12平方公尺，1581(2)部分面
    積50平方公尺，1583(3)部分面積26平方公尺），是否有理
    由？
　　⒈查311號建物及20號建物占用系爭土地之情形如附圖一所示
      乙節，為原告及被告王麗華、黃清聰、林貴清所不爭執（
      見本院卷四第12頁），又附圖一係系爭土地共有人間先前
      分割共有物訴訟由法院至現場所測繪（即本院104年度訴
      字第866號），應堪採信。又311號建物原始稅籍登記納稅
      義務人為蘇幼及黃兩勝二人持分各2分之1，嗣黃兩勝持分
      於77年12月17日買賣移轉予被告王麗華，有新北市政府稅
      捐稽徵處汐止分處108年10月17日回函可稽（見本院卷二
      第139-141頁），故原告及被告王麗華、黃清聰所稱：311
      號建物為被告王麗華受贈取得事實上處分權，20號建物之
      事實上處分權為被告黃清聰、林貴清、蘇敬婷、蘇羽千、
      劉妙貞、劉瑞恒、劉瑞彦、劉瑞翰繼承公同共有等語，亦
      堪採信，合先敘明。
　　⒉被告王麗華、黃清聰辯稱渠等就系爭土地有不定期租地建
      物之租賃關係等語，業提出被告王麗華持有載明「75年5
      月補立、蘇幼、黃兩勝共同保管之建築基地租金計算各共
      有人簽收表」（下稱系爭簽收表）、被告黃清聰持有封面
      載有「詹金條收汐止房子地租證明書」（下稱系爭證明書
      ）以為證，並聲請傳喚被告王麗華之夫即證人周添發、其
      子即證人周昇諺、被告黃清聰之妻即證人章康珠到庭作證
      。查：
　　　①原告雖否認系爭簽收表、系爭證明書之真正。惟按私文
        書通常如經他造否認，雖應由舉證人證其真正，但如係
        遠年舊物，另行舉證實有困難者，法院非不得依經驗法
        則，並斟酌全辯論意旨，以判斷其真偽（最高法院83年
        度台上字第2247號判決要旨參照）。
　　　②被告王麗華、黃清聰業當庭提出系爭簽收表、系爭證明
        書之原本，經核與影本相符（見本院卷四第12頁）。
　　　③觀以系爭簽收表封面記載「民國七十五年五月＿日補立」
        、「建築基地租金計算各共有人簽收表」、「黃兩勝、
        蘇幼共同保管」（見湖調字卷第110頁），第1頁記載「
        建築基地租金計算方式」、「座落：台北縣○○鎮○○段00
        00地號面積為89.937㎡，地上建物門牌：汐止鎮中正路3
        11號，所有人(1/2)黃兩勝，同上1/2蘇幼」、「本表因
        原地租簽收表遺失補發，茲將基地租計算略陳於後：(1
        )66年以前因依實施都市平均地權條例第57條規定限制
        雙方（指地主及承租人）同意減按申報價額年息3/100
        計收...」（見湖調字卷第112頁），第2頁最上方3段分
        別記載「75.5.14茲收到黃兩勝1/2地租3447元，按申報
        地價年息7/100計算，詹金條、黃玉英、陳黃盡、陳四
        山印文」、「76.12.28茲收到黃兩勝1/2地租75年度詹
        家7/10持分2413元，詹金條印文」、「77年3月11日收
        到柒拾伍年地租金3/10黃兩勝1/2 1,035元，黃玉英、
        陳四山、陳黃盡印文」（見湖調字卷第112頁），其後
        多有記載（以下為節錄，非全文）「77.11.20按76年申
        報地價每平方公尺7,338.4元x61.556㎡＝456,721元x 7/1
        00＝31,620x l/2=15,810元（76年份）茲收到王麗華76
        年度承租1581地號7/10面積61,556㎡7/100(年息）詹家7
        /10持分76年租金15,810元，詹金條印文」、「86.11.2
        8收86年度詹家持分7/10每㎡13,457元x61.56㎡x1/2 24,6
        85元，詹金條印文」、「90.1.9收89年度詹家持分7/10
         61.56㎡89年度申報現值11,542元＝710,526元x7/100年
        息＝49,736元王、蘇各1/2＝24,868元，因愛神大水按8折
        收＝39,288元，王、蘇各1/2＝19,894元，詹金條印文」
        、「收92年度詹家持分7/10租金＝24,868元，詹金條印
        文」（見湖調字卷第112-113頁）。
　　　④又觀系爭證明書封面記載「詹金條收汐止房子地租證明
        書」（見湖調字卷第121頁），第1頁記載「77年份詹家
        7/10持分之1/2部分15,810元」、「78.8.13收蘇幼女士
        承租汐止鎮中正段1581地號持分7/10部分按申報價額年
        息7/100計算年租金31,620元之1/2租金無訛（77年份）
        詹金條簽名」、「以前詹家持分7/10x1/2部分收清無訛
        ，詹簽名」（見湖調字卷第122頁），其後多有記載（
        以下為節錄，非全文）「79年度地租中正段1581地號按
        76年申報地價㎡7338.40元x61.556㎡x7/100x1/2＝15,810
        元，詹家7/10持分額」、「收據：民國83年元月27日收
        到蘇幼地租金5530元。每一年是收3684元，此收三年（
        80年、81年82年）共是金額11,052元。蘇幼與王麗華各
        一半5530元。以上收到82年底。黃玉英簽名」、「83年
        度茲收到汐止中正段1581地號土地面積89.937㎡持分7/1
        0面積為61.56㎡＝700,208元按法定年息計算年租金額為4
        9,014元之1/2=24,505元，詹金條印文」、「84.12.11 
        7.40收84.12.18基市農會信用部支票KA0000000號24,00
        0元及現金500元，收詹家7/10持分84年租金（1581地號
        ），詹金條印文」、「收據：茲收到民國90年與民國91
        年度汐止市○○路0000地號（面積87.937㎡）持分十分之
        三）共土地租金額度為貳仟元整。持分所有權人簽收：
        黃玉英簽名、印文」、「93年份地租計算明細表，房屋
        地址：北縣○○市○○路000號，基地承租人：王麗華女士
        、蘇幼女士各1/2共有，地號：北縣○○市○○段0000地號
        ，面積87.937㎡x7/10（持分面積）（先父詹溪港持分）
        ＝61.56㎡。地租以協議按年息7/100計算，因原訂㎡11,00
        0元未申報打八折計算為㎡8,800元。93年份地租：㎡8,80
        0元x61.56㎡=541,728.00元x7/100（年息）＝37920.9元
        2人＝18,960.4元，為應付地價稅故希於93.11.30以前給
        付為盼。詹金條住址：汐止市○○路0段000號2樓。...93
        .12.4 19.18收18,930元，詹金條印文」、「收蘇幼96
        年度詹溪港地租7/10部分22,750元（1581地號），詹金
        條簽名及印文」、「收據：收取民國103年度土地地租
        金  先生（身分證No:Z000000000）代表我的父親詹金
        條先生收取持分土地7/10所有權土地租金，租金金額新
        臺幣貳萬貳仟柒佰伍拾元整，特立紙據，以茲證明。土
        地租金收取人：詹政雄簽名。中華民國103年12月6日」
        （見湖調字卷第124-148頁）、「茲收到民國90年及91
        年度汐止市○○路0000地號面積87.937㎡持分十分之三共
        兩年度之地租共新臺幣肆仟元正（各分得新臺幣貳仟元
        ）陳黃盡、陳三傳簽名」、「陳四山本人收九十年度91
        年度收現金貳仟元。陳四山印文」（見本院卷三第254
        頁）。
　　　⑤互核上開證物，可知自66年以前，蘇幼及黃兩勝即各以
        房屋2分之1權利人之身份，承租系爭土地，面積89.937
        平方公尺，出租方為「詹家（持分7/10）【詹溪港持分
        】」、「黃家（持分3/10）」（其中「詹家（持分7/10
        ）」部分起初多由訴外人詹金條收取，99年起則有由訴
        外人詹政雄、詹名昌收取之情形，另「黃家（持分3/10
        ）」起初由訴外人黃玉英、陳黃盡、陳四山收取，後則
        有由一人代收或分別收取之情況），租金由蘇幼、黃兩
        勝各負擔1/2，各自分別向「詹家（持分7/10）」、「
        黃家（持分3/10）」繳交。此情對照：⑴系爭地上權最
        初係設定蘇幼及黃兩勝各2分之1，⑵108年間311號建物
        之納稅義務人設定為蘇幼、被告王麗華各2分之1（見本
        院卷二第140、141頁），⑶附圖二之使用現狀，⑷系爭土
        地36年7月1日總登記時，所有權人情形為：黃坤土（持
        分2/20）、黃成接（持分2/20）、黃文彬（持分1/20）
        、黃文攀（持分1/20）、詹溪港（持分14/20）（見本
        院卷六第82頁），即黃家共3/10、詹家為7/10等情，均
        為相符，是堪認被告王麗華、黃清聰抗辯渠等就系爭土
        地有租賃關係等語，並非無據。
　　　⑥原告雖主張依98年修正前民法第820條規定，共有物之出
        租應得全體共有人之同意，並否認被告王麗華、黃清聰
        抗辯之租賃契約初始有經系爭土地全體共有人同意云云
        。惟系爭簽收表、系爭證明書之記載歷時多年，計收及
        繳交均係按「詹家（持分7/10）」、「黃家（持分3/10
        ）」為之，其中並有記明「詹家（持分7/10）」係「詹
        溪港」之持分，該等持分狀況與本院調得之光復初期土
        地舊簿記載相符。衡以電腦登載之系爭土地異動索引紀
        錄僅自92年起（見本院卷四第236頁），系爭土地之人
        工登記簿關於所有權人之記載僅自53年起（見本院卷二
        第18-39頁），系爭簽收表及系爭證明書之收取時間（7
        5年至100年）並不易查悉光復初期土地舊簿之登載情形
        ，若非先前已按此比例計收，實不易恰巧與最初土地持
        有情形相符，是堪認初始承租人確係與系爭土地全體共
        有人（含「詹家（持分7/10）」及「黃家（持分3/10）
        」）達成租賃契約之合意。
　　　⑦原告雖再稱：依系爭簽收表，陳黃盡早於65年12月17日
        將持分移轉予訴外人蘇吳森子，卻於75年、77年簽收黃
        兩勝繳付之租金，故無法證明租賃契約係得全體共有人
        同意云云。然按出租人於租賃物交付後，承租人占有中
        ，縱將其所有權讓與第三人，其租賃契約，對於受讓人
        仍繼續存在。民法第425條第1項定有明文。依前所述，
        系爭簽收表及系爭證明書曾記明所謂「詹家（持分7/10
        ）」係「詹溪港」之持分，互核詹溪港持分7/10係於65
        年9月3日方由詹金條等人繼承（見本院卷二第22-23頁
        ），是認租賃契約之成立應早於65年9月3日。則租賃契
        約之成立既早於陳黃盡將持分移轉予蘇吳森子之時點，
        縱陳黃盡將持分移轉予蘇吳森子，或其餘所有權人將持
        分移轉予他人，依前開規定，租賃契約僅係改對於蘇吳
        森子或受移轉之人繼續存在，然不影響租賃契約之效力
        。至於已將持分移轉他人者，縱仍收取其已不應再為收
        取之部分租金，乃另一法律問題，惟不影響租賃契約之
        成立及效力甚明，原告此部分主張核非可採。
　　⒊綜上所述，被告王麗華、黃清聰抗辯渠等就系爭土地有租
      賃關係等語，堪以採信，而潘才俊固嗣後拍定成為系爭土
      地之所有權人，並將系爭土地信託登記予原告，然依前述
      民法第425條第1項之規定，仍應繼受該租賃關係（按：因
      租賃契約之成立早於65年9月3日，已如前述，基於法律不
      溯及既往原則，核無民法第425條第2項規定之適用，亦此
      敘明）。又系爭簽收表及系爭證明書載明承租面積為89.9
      37平方公尺，已論如前，大於原告主張附圖一1581(1)、1
      581(2)、1583(3)部分建物占用之總面積88平方公尺，被
      告抗辯基於租賃關係使用該等土地自屬有據，故原告請求
      被告拆屋還地，應予駁回。
四、綜上所述，關於系爭地上權部分，原告先位之訴依民法第83
    3條之1規定，請求終止系爭地上權，並依民法第767條第1項
    規定，請求被告塗銷系爭地上權，為有理由，應予准許；此
    部分原告先位之訴既有理由，其備位之訴所為請求有無理由
    ，即無庸復予審斷。另原告請求被告將座落系爭土地上之房
    屋（如附圖一所示，1581(1)部分面積12平方公尺，1581(2)
    部分面積50平方公尺，1583(3)部分面積26平方公尺）拆除
    ，返還土地予原告，則無理由，應予駁回；此部分原告之訴
    既經駁回，其假執行之聲請亦失所附麗，應併予駁回。
五、本件判決基礎已臻明確，兩造其餘攻防方法及訴訟資料經本
    院斟酌後，核與判決結果不生影響，故不另一一論述，併此
    敘明。
六、據上論結，原告之訴為一部有理由、一部無理由，依法判決
    如主文。
中　　華　　民　　國　 111　　年　　9　　月　　7　　日
                  民事第四庭  法　官  謝佳純
以上正本係照原本作成。
如對本判決上訴，應於判決送達後20日內向本院提出上訴狀，若
委任律師提起上訴者，應一併繳納上訴審裁判費，否則本院得不
命補正逕行駁回上訴。
中　　華　　民　　國　　111 　年　　9 　　月　　7 　　日
                              書 記 官  陳怡文